臺灣橋頭地方法院民事裁定
110年度消債職聲免字第107號
聲請人即債　楊淑芬　00000000000000000000000000000000000
務人000000000000000000000000000000000000000000000000000
00000000000000000000000000000000000000000000000000
代  理  人  吳武軒律師(法律扶助律師)
上列聲請人即債務人因消費者債務清理事件聲請免責，本院裁定
如下：
    主  文
聲請人即債務人楊淑芬應予免責。
    理  由
一、按法院為終止或終結清算程序之裁定確定後，除別有規定外
    ，應以裁定免除債務人之債務；又法院裁定開始清算程序後
    ，債務人有薪資、執行業務所得或其他固定收入，扣除自己
    及依法應受其扶養者所必要生活費用之數額後仍有餘額，而
    普通債權人之分配總額低於債務人聲請清算前2 年間，可處
    分所得扣除自己及依法應受其扶養者所必要生活費用之數額
    者，法院應為不免責之裁定，但債務人證明經普通債權人全
    體同意者，不在此限；而債務人有下列各款情形之一者，法
    院應為不免責之裁定，但債務人證明經普通債權人全體同意
    者，不在此限：一、於七年內曾依破產法或本條例規定受免
    責。二、故意隱匿、毀損應屬清算財團之財產，或為其他不
    利於債權人之處分，致債權人受有損害。三、捏造債務或承
    認不真實之債務。四、聲請清算前二年內，因消費奢侈商品
    或服務、賭博或其他投機行為，所負債務之總額逾聲請清算
    時無擔保及無優先權債務之半數，而生開始清算之原因。五
    、於清算聲請前一年內，已有清算之原因，而隱瞞其事實，
    使他人與之為交易致生損害。六、明知已有清算原因之事實
    ，非基於本人之義務，而以特別利於債權人中之一人或數人
    為目的，提供擔保或消滅債務。七、隱匿、毀棄、偽造或變
    造帳簿或其他會計文件之全部或一部，致其財產之狀況不真
    確。八、故意於財產及收入狀況說明書為不實之記載，或有
    其他故意違反本條例所定義務之行為，致債權人受有損害，
    或重大延滯程序，消費者債務清理條例(下稱消債條例)第13
    2條、第133條、第134條分別定有明文。
二、本件聲請人前向金融機構辦理消費貸款、信用卡契約等，致
    積欠無擔保債務共計新臺幣（下同）13,314,038元（見本院
     民國110年1月8日橋院嬌109年度司執消債清司顯字第125號
    債權表），因無法清償債務，於108年11月8日向本院聲請更
    生，本院以109年度消債更字第53號裁定聲請人自109年8月2
    6日下午4時起開始更生程序，因聲請人無法提出更生方案，
    聲請轉為清算程序，本院即以109年度消債清字第148號裁定
    聲請人自109年11月19日下午4時起開始清算程序，復經本院
    司法事務官就聲請人財產進行清算結果，普通債權人共獲分
    配367,623元，再經本院司法事務官以109年度司執消債清字
    第125號裁定清算程序終結確定等情，此經本院依職權調閱
    上開案件卷宗查明無訛，並有前開裁定書各1份在卷可稽，
    應堪信聲請人此部分之主張屬實。
三、經查： 
(一)按法院裁定開始更生程序後，債務人免責前，法院裁定開始
    清算程序，其已進行之更生程序，適於清算程序者，作為清
    算程序之一部；其更生聲請視為清算聲請，消債條例第78條
    第1項定有明文。參酌上開規定，自應以聲請人向法院聲請
    更生視為聲請清算，並以法院裁定開始更生時起，作為認定
    債務人有無薪資等固定收入之時點；且就消費者債務清理條
    例第133條所稱「聲請清算前2年間」之部分，時間點亦應提
    前至「聲請更生前2年間」為當，先予敘明。
(二)聲請人現任職於慈惠實業有限公司擔任照服員，自陳自月薪
    約26,900元，自110年4月起加薪1,900元，並開始有特休不
    休假獎金、特休加班費，110年9月間月薪約30,000元，依聲
    請人提出之109、110年間薪資條，其每月薪資均低於26,900
    元，110年間應領薪資多低於30,000元。又聲請人目前勞保
    投保薪資為27,600元，又聲請人106年度至109年度申報所得
    分別為89,440元、686元、162,726元、336,016元等情，有
    財產及收入狀況說明書、綜合所得稅各類所得資料清單暨國
    稅局財產歸屬資料清單、勞保局被保險人投保資料查詢、稅
    務電子閘門財產所得調件明細表等件附卷可稽。則查無聲請
    人有其他收入來源，佐以聲請人已提出前開薪資條為證，則
    以上開原告陳報之109年至110年3月間之薪資26,900元作為
    核算其自109年8月26日開始更生程序後之固定收入，應能反
    映真實收入狀況。
(三)按債務人必要生活費用，以最近一年衛生福利部或直轄市政
    府所公告當地區每人每月最低生活費一點二倍定之。受扶養
    者之必要生活費用，準用第一項規定計算基準數額，並依債
    務人依法應負擔扶養義務之比例認定之。消債條例第64條之
    2第1項、第2項明定之。至支出部分，聲請人主張需扶養父
    母，每月支出扶養費9,000元。按直系血親相互間，互負扶
    養之義務，民法第1114條第1款定有明文。查聲請人父親無
    申報所得，名下無財產，其母親僅於107年度有1筆2,040元
    所得，名下亦無財產，惟其等每月均領有老人補助7,759元
    等情，有戶籍謄本、綜合所得稅各類所得資料清單、全國財
    產稅總歸戶財產查詢清單、領取補助之存摺內頁及高雄市政
    府社會局社會福利平台查詢資料等附卷可證。扶養費用部分
    ，依消債條例第64條之2第1、2項，並參照消民法第1118、1
    119條規定，其負扶養義務之程度，亦應考量其目前身負債
    務之窘境，所負擔之扶養義務能力，自非比一般，在無其他
    更為詳實之資料可供佐證之情形下，故本院認定以109年度
    高雄市最低生活費標準之1.2倍15,719元為標準，則扣除老
    人補助及與2名手足分擔父母扶養費後，聲請人每月應支出
    父母扶養費應以5,307元為度【計算式：（15,719×2－15,518
    ）÷3＝5,307】，聲請人就此主張支出9,000元，尚屬過高。
    至聲請人個人日常生活必要費用部分，審酌聲請人負債之現
    況，基於社會經濟活動之互賴及誠信，該日常生活所需費用
    ，自應節制開支，不得有超越一般人最低生活標準之享受，
    否則反失衡平，本院依消債條例第64條之2第1項，參酌衛福
    部社會司所公告歷年最低生活費標準，109年度高雄市最低
    生活費標準13,099元之1.2倍為15,719元，則聲請人每月最
    低生活費除有特殊情形並有證據證明者外，自宜以此為度，
    始得認係必要支出。然聲請人主張每月個人必要生活費為16
    ,352元，尚高於上開標準且未釋明其必要性，應以上開標準
    15,719元列計，較為可採。是聲請人於本院裁定開始更生程
    序後，其每月固定收入26,900元扣除每月扶養費5,307元及
    聲請人必要生活費用15,719元後，尚有餘額，符合消債條例
    第133條前段之規定。
(四)另聲請人於聲請更生前2年間(106年11月至108年10月)之可
    處分所得部分，聲請人自陳自106年10月至108年4月16日從
    事打掃等臨時工，平均月薪約為19,000元，自108年6月起至
    今則任職於慈惠實業有限公司，每月月薪26,900元，開刀保
    險理賠共23,500元、執行業務所得686元、三節獎金300元及
    親友資助金23,162元，有財產及收入狀況說明書、薪資條在
    卷可考，是聲請人聲請更生前2年間可處分所得總額應為524
    ,148元【計算式：（19,000×18）＋（26,900×5）＋23,500＋68
    6＋300＋23,162＝524,148元】。扣除其個人必要生活費用共計
    374,596元【計算式：(15,529×14)+(15,719×10)=374,596元
    ，以106、107、108年度高雄市最低生活費標準1.2倍計算】
    ，及扶養費用共計130,318元【計算式：（15,529×2－14,926
    ）÷3×14+(15,719×2－14,926）÷3×10)＝130,318】，尚有餘額
    19,234元，而本件普通債權人共分配367,623元，顯高於上
    開餘額，與消債條例第133條規定應不免責之要件不符，是
    本件並無消債條例第133條本文所定應不免責之情形。
(五)債權人新加坡商艾星國際有限公司台灣分公司、滙誠第二資
    產管理股份有限公司雖均稱：聲請人於清算程序中，為免其
    名下壽險保單遭解約變價，竟短時間內即提出與保單解約金
    同額、保單借款之現金367,623元以供各債權人分配，而聲
    請人並未將前開現金列入財產及收入狀況說明書中，故應有
    消債條例第134條第7、8 款所定之故意於財產及收入狀況說
    明書為不實記載之不免責事由等語。然本件聲請人自108 年
    7 月間即因子宮肌瘤、乳房鈣化、膽囊息肉、膽囊炎等疾病
    ，須持續就醫追蹤，業據聲請人提出手術、自費、麻醉及侵
    入性治療同意書、義大癌治療醫院住院收據、醫療費用繳費
    通知單、診斷證明書等為證，則聲請人為免該壽險保單遭解
    約，致日後保險事故發生時，聲請人無法領取保險給付，使
    聲請人之經濟狀況更加惡化，而商請親友協助聲請人提出等
    值現金供各債權人分配，核與常情無違，此並據聲請人提出
    切結書1紙在卷可憑。尚不能憑此即認聲請人有故意於財產
    及收入狀況說明書為不實記載或故意隱匿財產之情事。又按
    關於更生或清算之程序，除本條例別有規定外，準用民事訴
    訟法之規定，消債條例第15條定有明文，而民事訴訟法第27
    7 條前段規定當事人主張有利於己之事實者，就其事實有舉
    證之責任，故債權人如主張聲請人有該條例第134 條各款所
    定行為，自應就聲請人合於上開要件之事實，舉證以實其說
    ，然本件債權人既未提出何證據佐證聲請人有故意於財產及
    收入狀況說明書中為不實記載或隱匿清算財產之情事，本院
    即難遽認聲請人有消債條例第134 條第7、8 款不予免責之
    情形。
四、綜上所述，聲請人既無消債條例第133條本文所定不應免責
    之事由存在，復查無消債條例第134條應不免責之行為，揆
    諸首揭規定，依消債條例第132條之規定，自應予聲請人免
    責，爰裁定如主文所示。　　　　
中　　華　　民　　國　 110　　年　　10　　月　　15　　日
              　　        民事庭　法　官　薛博仁
以上正本係照原本作成。
如不服本裁定，應於裁定送達後10日內，以書狀向本院提出抗告
，並繳納抗告費新臺幣1千元。
中　　華　　民　　國　 110　　年　　10　　月　　18　　日
                    　　　      　書記官　郭南宏